臺灣士林地方法院民事判決　　　　　　100年度重訴字第359號
原　　　告　陳玉坤
訴訟代理人　吳宏城律師
　　　　　　蕭弘毅律師
　　　　　　柳慧謙律師
被　　　告　財政部國有財產局臺灣北區辦事處（即失蹤人林碧
　　　　　　石之財產管理人）
法定代理人　陳文龍
訴訟代理人　王振翰
上列當事人間分割共有物事件，本院於民國100 年11月7 日言詞
辯論終結，判決如下：
    主      文
原告與被告共有如附表所示之土地，准予變賣，所得價金，按原
告及被告如附表所示之應有部分比例分配之。
訴訟費用由被告負擔二分之一，餘由原告負擔。
    事實及理由
一、按訴狀送達後，原告不得將原訴變更或追加他訴。但請求之
    基礎事實同一、不甚礙被告之防禦及訴訟之終結者，不在此
    限，民事訴訟法第255 條第1 項第2 款、第7 款分別定有明
    文。查本件原告於起訴時，係請求分割與林碧石共有，如附
    表編號1 至3 所示之土地（下分別稱281 、282 、283 號土
    地），嗣於民國100 年10月31日具狀追加請求分割同為原告
    與林碧石所共有，如附表編號4 、5 所示之土地（下分別稱
    279 、293 號土地）。經核原告所為訴之追加，係基於同一
    基礎事實，且不甚礙被告之防禦及訴訟之終結，依上開法條
    規定，自應准許，合先敘明。
二、原告起訴主張：伊與林碧石共有如附表所示之土地（下合稱
    系爭土地），應有部分各為1/2 。而林碧石因行蹤不明，伊
    乃向本院聲請選任林碧石之財產管理人，經本院以99年度司
    財管字第132 號裁定選任被告在案。又系爭土地並無依法令
    或使用目的有不能分割之情，亦未定有不分割之特約，是依
    民法第823 條第1 項規定，伊自得請求分割系爭土地。另伊
    曾分別於100 年6 月21日、6 月27日函請被告出席共有物分
    割協調會議、向臺北市北投區調解委員會申請調解，然均經
    被告以不得處分林碧石之財產為由未派代表出席，致兩造無
    法就系爭土地協議分割方法；且281 、282 、293 號土地之
    使用分區○道路用地，279 、283 號土地之使用分區為第2
    種住宅區而有不同，故無法採取民法第824 條第5 項所定合
    併分割之方式；若將系爭土地單獨分割，唯一可使分割後各
    筆土地均有對外適宜聯絡道路之分割方法，則會使兩造均分
    得形狀狹長、難為通常使用之土地，亦會使面積僅各12、3
    平方公尺之279 號、293 號土地更為狹小，必然減損系爭土
    地之價值，不僅不利於土地整體經濟效用，更有損兩造之利
    益，爰參酌最高法院51年臺上字第271 號判例、98年度臺上
    字第223 號判決意旨，訴請以變價分割之方式分割系爭土地
    等語。並聲明：系爭土地准予變賣，所得價金依應有部分比
    例分配予兩造。
三、被告則以：以變價分割方式分割系爭土地，對伊並無不利，
    故同意之等語，資為抗辯。
四、按各共有人，除法令另有規定外，得隨時請求分割共有物，
    。但因物之使用目的不能分割或契約訂有不分割之期限者，
    不在此限，民法第823 條第1 項定有明文。查系爭土地使用
    分區○○○道路用地及第2 種住宅區，依其使用目的並非不
    能分割。且兩造間復無不分割之約定。從而，原告請求分割
    系爭土地，核與前開規定相符，應予准許。
五、按「共有物之分割，依共有人協議之方法行之。分割之方法
    不能協議決定，或於協議決定後因消滅時效完成經共有人拒
    絕履行者，法院得因任何共有人之請求，命為下列之分配：
    一、以原物分配於各共有人。但各共有人均受原物之分配顯
    有困難者，得將原物分配於部分共有人。二、原物分配顯有
    困難時，得變賣共有物，以價金分配於各共有人；或以原物
    之一部分分配於各共有人，他部分變賣，以價金分配於各共
    有人。以原物為分配時，如共有人中有未受分配，或不能按
    其應有部分受分配者，得以金錢補償之。以原物為分配時，
    因共有人之利益或其他必要情形得就共有物之一部分維持共
    有」，民法第824 條第1 至第4 項定有明文。次按定共有物
    分割之方法，固可由法院自由裁量，但仍應斟酌各共有人之
    意願、共有物之性質、價格、分割前之使用狀態、經濟效用
    、分得部分之利用價值及全體共有人之利益等有關情狀，定
    一適當公平之方法以為分割。系爭土地如附表編號1 、2 、
    4 、5 所示之土地，分別為35平方公尺、24平方公尺、12平
    方公尺、3 平方公尺，如按兩造應有部分比例以原物為分配
    將導致土地面積過於細分，不利土地利用及整體開發且難以
    建築；而附表編號3 之土地面積雖有438 平方公尺，為呈長
    方形狀，為使其各臨道路，以方便利用，如採原物分割方式
    方割，將使土地更為狹長，將較原土地狀態，不利於土地之
    利用，經濟價值反而貶損，且兩造亦均同意以變價方式分割
    ，自應尊重兩造之意願，是本件應以變價分割為適當。從而
    ，原告請求兩造就如附表所示之土地，准予變價，所得價金
    依附表所示應有部分比例分配，為有理由，應予准許。
六、分割共有物既具非訟事件之性質，分割共有物之方法，應由
    法院斟酌何種方式較能增進共有物之經濟效益，並兼顧共有
    人之利益，以決定適當之分割方法，不因何造起訴而有不同
    ，訴訟費用負擔，應以共有人各按其應有部分比例負擔，方
    屬事理之平。爰併諭知訴訟費用之負擔如主文第4 項所示。
七、據上論結，原告之訴為有理由，依民事訴訟法第80條之1 ，
    判決如主文。
中    華    民    國   100    年    11    月    30    日
                民事第二庭  法  官  劉逸成
以上正本係照原本作成。
如對本判決上訴須於判決送達後 20 日內向本院提出上訴狀。如
委任律師提起上訴者，應一併繳納上訴審裁判費，否則本院得不
命補正逕行駁回上訴。
中    華    民    國   100    年    12    月    6     日
                            書記官  李宜蓁
附表：
┌──┬────────────────┬──┬──────┬──────┐
│編號│         土  地  地  號         │地目│   面  積   │  應有部分  │
│    │（均為臺北市○○區○○段3 小段）│    │（平方公尺）│            │
├──┼────────────────┼──┼──────┼──────┤
│ 1  │               281              │ 建 │     35     │ 兩造各1/2  │
├──┼────────────────┼──┼──────┼──────┤
│ 2  │               282              │ 建 │     24     │ 兩造各1/2  │
├──┼────────────────┼──┼──────┼──────┤
│ 3  │               283              │ 建 │    438     │ 兩造各1/2  │
├──┼────────────────┼──┼──────┼──────┤
│ 4  │               279              │ 建 │     12     │ 兩造各1/2  │
├──┼────────────────┼──┼──────┼──────┤
│ 5  │               293              │ 建 │      3     │ 兩造各1/2  │
└──┴────────────────┴──┴──────┴──────┘